【裁判字號】    98,重訴,100
【裁判日期】    981218
【裁判案由】    拆屋還地
【裁判全文】
臺灣彰化地方法院民事判決  98年度重訴字第100號
原        告  甲○○○○○
法 定代理 人  乙○○
訴 訟代理 人  葉玲秀律師
被        告  丁○○（即董崧嶽.
              辛○○（即董崧嶽.
              戊○○（即董崧嶽.
              庚  ○（即董崧嶽.
兼 上列一 人
法 定代理 人  己○○○（即董.
上列五人共同
訴 訟代理 人  高進棖律師
上列當事人間請求拆屋還地等事件，本院於民國98年12月2日言
詞辯論終結，茲判決如下：
    主      文
被告應將坐落彰化縣彰化市○○段南郭小段三四七地號土地上如
附圖所示編號H部分面積八七平方公尺磚造第一層及鐵架浪板第
二層建物、編號J部分面積五平方公尺磚造廁所一層建物、編號E
部分面積十五平方公尺及編號F部分面積十八平方公尺鐵架浪板
第二層建物拆除，並將該土地返還原告，暨應自民國九十八年九
月八日起至清償日止，按月連帶給付原告新台幣壹萬貳仟陸佰壹
拾柒元。
被告應連帶給付原告新台幣柒拾伍萬柒仟零貳拾元，及自民國九
十八年九月八日起至清償日止，按年息百分之五計算之利息。
被告己○○○、辛○○、戊○○及庚○應將坐落上開土地上如附
圖所示編號E部分面積十五平方公尺磚造第一層建物拆除，並將
該土地返還原告，暨應自民國九十八年九月八日起至清償日止，
按月連帶給付原告新台幣貳仟零伍拾柒元。
被告己○○○、辛○○、戊○○及庚○應連帶給付原告新台幣壹
拾貳萬仟肆佰貳拾元，及自民國九十八年九月八日起至清償日
止，按年息百分之五計算之利息。
被告丁○○應將坐落上開土地上如附圖所示編號F部分面積十八
平方公尺磚造第一層建物拆除，並將該土地返還原告，暨應自民
國九十八年九月八日起至清償日止，按月給付原告新台幣貳仟肆
佰陸拾捌元。
被告丁○○應給付原告新台幣壹拾肆萬捌仟零捌拾元，及自民國
九十八年九月八日起至清償日止，按年息百分之五計算之利息。
訴訟費用由被告連帶負擔。
本判決第一項於原告以新台幣貳佰陸拾壹萬玖仟捌佰貳拾元為
被告供擔保後，得假執行。但被告以新台幣柒佰捌拾伍萬玖仟肆
佰陸拾元為原告預供擔保，得免為假執行。
本判決第二項於原告以新台幣貳拾伍萬貳仟佰肆拾元為被告供
擔保後，得假執行。但被告以新台幣柒拾伍零貳拾貳元為原告預
供擔保，得免為假執行。
本判決第三項於原告以新台幣肆拾貳萬柒仟壹佰肆拾伍元為被告
己○○○、辛○○、戊○○及庚○供擔保後，得假執行。但被告
己○○○、辛○○、戊○○及庚○以新台幣壹佰貳拾捌萬壹仟肆
佰拾伍元為原告預供擔保，得免為假執行。
本判決第四項於原告以新台幣肆萬壹仟壹佰肆拾元為被告己○○○、辛○○、戊○○及庚○供擔保後，得假執行。但被告己○○○、辛○○、戊○○及庚○以新台幣壹拾貳萬仟肆佰貳拾元為
原告預供擔保，得免為假執行。
本判決第五項於原告以新台幣伍拾壹萬貳仟伍佰柒拾肆元為被告
丁○○供擔保後，得假執行。但被告丁○○以新台幣壹佰伍拾
柒仟柒佰貳拾貳元為原告預供擔保，得免為假執行。
本判決第六項於原告以新台幣肆萬玖仟佰陸拾元為被告董更寬
供擔保後，得假執行。但被告丁○○以新台幣壹拾肆萬捌仟零捌
拾元為原告預供擔保，得免為假執行。
    事實及理由
一、按「訴狀送達後，原告不得將原訴變更或追加他訴。但有下
    列各款情形之一者，不在此限：三擴張或縮減應受判決事項
    之聲明者。」，民事訴訟法第255條第1項第3款定有明文。
    經查：原告起訴請求被告返還不當得利及侵權行為損害賠償
    法定遲延利息之起算日原為調解聲請狀繕本送達之翌日，嗣
    經減縮自起訴狀繕本送達最後一位被告之翌日起算，核與前
    開規定，洵無不合，應予准許。
二、原告主張：
  (一)坐落彰化縣彰化市○○段南郭小段347地號、地目建、面積2
    21平方公尺土地（下稱系爭土地）為原告所有，茲因前任管
    理人廖木死後，未即改選管理人，致系爭土地無人管理，原
    遭被告之被繼承人董崧獄無權占有，並興建門牌彰化縣彰化
    市○○路314巷5號（下稱系爭房屋）使用，嗣經被告繼承系
    爭房屋，仍無權占有系爭土地。雖經調解，惟據被告表示渠
    等有權占用系爭土地，且無意拆屋還地，致調解不成立。
  (二)臺灣神明會乃係多數特定信徒或會員集資購置財產所組成，
    以祭祀特定神明為主要目的之非法人團體。原告於日據時代
    由一定會員組成，名下有數筆土地，惟前任管理人羅在、羅
    傳、鄭阿鼠、廖木等人先後死亡，會務荒廢，且無管理人，
    致原告名下土地遭人侵占。嗣經彰化縣政府於89年11月17日
    以89彰府民宗字第217828號函，准將原告會員名冊、不動產
    清冊、系統表等張貼公告，並連續3天刊登於新聞紙上，公
    告2個月期滿無人異議，再於90年2月14日以90彰府民宗字第
    29699號函檢送三官大帝神明會會員名冊予原告。嗣後，由
    全體會員選任乙○○為管理人，依民事訴訟法第40條第3項
    規定，原告自有當事人能力，得以自己名義提起民事訴訟。
  (三)信奉三官大帝係臺灣社會普遍民間信仰，被告不因同樣信仰
    三官大帝即當然成為原告會員，僅係另批具有相同信仰者所
    從事之宗教活動，此與被告是否有權占用系爭土地無關。
  (四)原告神明會雖無規約或章程，惟其會員仍留有原始會員名冊
    即土地管理人選任同意書、會產書面憑證即共有人書狀保持
    證影本及土地臺帳謄本等資料。再者，原告所有土地並無分
    管使用等情情。另外，依據66年7月14日公布施行土地稅法
    第4條規定，無權占用土地之實際土地使用人，亦為法定納
    稅義務人之一，縱被告或其先人曾繳納相關稅捐，尚不足以
    證明其合法占用系爭土地。
  (五)原告前任管理人廖木分別於39年5月21日、42年9月1日與訴
    外人翁東格及林純厚就系爭土地簽定耕契約書，其上載明
    ：「本契約因舊契約者董崧嶽契約在案，雖然契約期限未滿
    ，經已民國39年5月20日拋棄契約權並讓渡與前記翁東格，
    管理人認為失效，故再契約與翁東格，就以管理人稱為甲，
    耕人稱為乙，雙方議定耕契約件如左：‧‧‧」、「本
    契約因舊契約者董崧嶽契約在案，雖然契約期限未滿經已民
    國39年5月20日拋棄契約權並讓渡與前記林純厚，管理人認
    為失效，故再契約與林純厚，就以管理人稱為甲，耕人稱
    為乙，雙方議定耕契約件如左：‧‧‧」等內容。由此可
    知，縱董崧嶽曾有權占用系爭土地，惟已轉移或拋棄其權利
    ，是被告目前使用系爭土地仍屬無權占有。
  (六)依據齒松平所著臺灣土地之物權設定、轉移的沿革及其過
    程中所產生的法律問題：「權（民法施行後之地上權、永
    佃權及賃借權）：權中包括耕權（耕作、畜牧及以其他
    農業為目的的土地貸借）及地基權（以擁有建築物為目的之
    土地貸借）。」基此，被告在系爭土地上建屋居住，核與
    耕契約所定耕作目的不符，故難謂為有權占有。
  (七)被告於履勘期日自承，系爭房屋現仍由渠等共同使用。另依
    彰化縣地方稅務局於98年9月17日以彰稅房字第0989941923
    號函覆略以：「(二)董來旺先生持分2分之1部分，於93年6 月
    21日因繼承變更納稅義務人為辛○○、戊○○、庚○及己○○○等4人，各持分8分之1。」等語。基此，原告將丙○○○○○○辛○○、戊○○及庚○等3人同列被告，於法有據
    。
  (八)被告於本件所為舉證，均不足以證明合法有權占有系爭土地
    ，茲分述如下：
  1.被告所提同上段347、347之2地號土地舊式手謄登記謄本，
    其上所載管理人為廖木、鄭阿鼠，並非廖銀漢；其上尚載明
    董崧嶽之耕權存續期間自民國前5年11月4日起5個年，至
    民國元年11月3日即已消滅。由此，足證董崧嶽就系爭土地
    雖曾有耕權，惟已消滅，是被告當屬無權占有系爭土地。
  2.被告所提廖銀漢所書收據，惟廖銀漢既非原告管理人，業經
    法院判決確定，其所為一切行為均與原告無關，被告以該紙
    收據，資為有權占有之依據，顯無足採。
  3.被告所提39年5月21日耕契約書，係原告前任管理人廖木
    與訴外人翁東格所簽，董崧嶽及廖銀漢僅為立會人，非契約
    當事人，且於該契約中載明，董崧嶽已轉移或拋棄其權利。
    基此，可知被告確屬無權占有。
  4.被告援引訴外人李世宗於他訴訟所為證詞，惟李世宗亦無權
    占有系爭土地，業經最高法院以97年度台上字第2493號民事
    判決，判令李世宗應拆屋還地並給付不當得利確定在案。準
    此，李世宗所為證詞，亦不足作為被告有權占有之證據。
  (九)廖銀漢並非原告管理人，業經本院以91年度訴字第632號民
    事判決，判決確定在案。另外，依據彰化縣稅捐稽徵處91年
    7月23日彰稅財字第09100485120號函載明：「六地價稅繳款
    書所載管理人，係指納稅義務管理人（代繳義務人），至上
    揭土地之合法管理人仍應依據地政機關之土地登記簿謄本所
    載為準。」等語，益證廖銀漢並非原告管理人。
  (十)原告於起訴後，依據彰化縣彰化地政事務所製作如附圖所示
    土地複丈成果圖，將被告共同、個別無權占用應拆還面積，
    及應給付相當於租金之利益或損害賠償金額，分述如下：
  1.被告共同無權占用部分：
  (1)被告共同無權占用系爭土地上如附圖所示編號H、J部分面積
    合計92平方公尺，爰依民法179條前段、第184條第1項前段
    等規定，請求被告應按月連帶給付原告，依申報地價年息百
    分之10計算相當於租金之利益或損害賠償金額新台幣（下同
    ）12,617元（計算式：16,457×92×0.1÷12＝12,617）。
  (2)自本院98年度調字第194號調解事件聲請狀繕本送達被告之
    翌日起回溯前5年，被告無權占用系爭土地，應連帶給付原
    告相當於租金之利益或損害賠償金額757,020元（計算式：
    12,617×12×5＝757,020）。
  (3)被告共同無權占用系爭土地上如附圖所示編號H、J、E、F
    部分建物，應予拆除，並將該土地返還原告。
  2.被告己○○○、辛○○、戊○○及庚○等4人共同無權占用
    部分：
  (1)被告己○○○等4人共同無權占用系爭土地上如附圖編號E部
    分面積15平方公尺，爰依民法179條前段、第184條第1項前
    段等規定，請求被告己○○○等4人應按月連帶給付原告，
    依申報地價年息百分之10計算相當於租金之利益或損害賠償
    金額2,057元（計算式：16,457×15×0.1÷12＝2,057）。
  (2)自本院98年度調字第194號調解事件聲請狀繕本送達被告之
    翌日起回溯前5年，被告己○○○等4人無權占用系爭土地，
    應連帶給付原告相當於租金之利益或損害賠償金額123,420
    元（計算式：2,057×12×5＝123,420）。
  (3)被告己○○○等4人共同無權占用系爭土地上如附圖所示編
    號Ｅ部分建物，應予拆除，並將該土地返還原告。
  3.被告丁○○單獨無權占用部分：
  (1)被告丁○○單獨無權占用系爭土地如附圖編號F部分面積18
    平方公尺，爰依民法179條前段、第184條第1項前段等規定
    ，請求被告丁○○應按月給付，依申報地價年息百分之10計
    算相當於租金之利益或損害賠償金額2,468元（計算式：16,
    457×18×0.1÷12＝2,468）。
  (2)自本院98年度調字第194號調解事件聲請狀繕本送達被告之
    翌日起回溯前5年，被告丁○○無權占用系爭土地，應給付
    原告相當於租金之利益或損害賠償金額148,080元（計算式
    ：2,468 ×12×5＝148,080）。
  (3)被告丁○○無權占用系爭土地上如附圖所示編號Ｆ部分建物
    ，應予拆除，並將該土地返還原告。
  (十一)從而，爰依民法第767條（第1項前段、中段）、第179條前
    段及第184第1項前段等規定，即本於所有人物上請求權、返
    還不當得利及侵權行為損害賠償等法律關係，請求判決如主
    文第一～六項所示（按月給付部分，贅載法定遲延利息），
    並陳明願供擔保，請准宣告假執行等語。
三、被告辯稱：
  (一)原告神明會於日據時期由羅在成立，並無文字或章程，亦無
    類似管理委員會組織，僅設管理人，係以同聚落居民基於共
    同信仰及特定目的組成，在無建廟情況下，由該地居民輪流
    供奉。
  (二)原告神明會最早由羅在擔任管理人，嗣於明治43年11月15日
    以書面改由羅在之孫羅傳擔任管理人，契約中載明管理土地
    位置、面積，並記載土地關係人為洪水泉、董乞食、吳柳、
    廖木等人；又於39年5月21日由廖木、廖銀漢、董崧嶽、翁
    東格重新書立契約書，由廖木之子廖銀漢（於90年間死亡）
    擔任管理人，直至89年11月彰化縣政府公告時，均未重新選
    任。是以，原告神明會組織、會員及其管理人選任等，尚非
    合法。
  (三)原告所有坐落彰化市線東堡南門口庄土名南門口343、345、
    347（即系爭土地）及429地號等4筆土地，由洪水泉、董乞
    食、吳柳、廖木等4名關係人占有使用，其對價為奉祀三官
    大帝（包括丁錢、擔任爐主等）、分擔地價稅捐、分擔其他
    雜務等。
  (四)董乞食於日據時代即為原告會員，以關係人名義占有使用系
    爭土地，並於土地登記資料載明，系爭土地登記權利人為董
    乞食。另於光復後辦理土地總登記時，董崧嶽、董松江於系
    爭土地上設有耕權。嗣於董崧嶽死後，其使用部分由丁○○及董來旺繼受。董來旺死後，其應有部分則由被告己○○○、辛○○、戊○○及庚○等人繼承。基此，被告係承繼董
    乞食、董崧嶽之會員資格，並繼受其權利義務而繼續占有使
    用系爭土地，非無權占有，且系爭土地自日據時期迄今，均
    由被告先人及被告使用，並無交付他人使用等情。是以，原
    告提出由廖木與林純厚於42年9月1日所簽耕契約書，難認
    為真實。
  (五)原告所有土地賦稅，自光復以來即由各分管使用人繳納，且
    於彰化縣稅捐稽徵處地價稅繳款書上載明，系爭土地納稅義
    務人為「甲○○○○○管理人：董崧嶽」、「甲○○○○○
    ：丁○○」、「甲○○○○○：董來旺」。由此，足證被告
    確為原告神明會會員，被告占有使用系爭土地，為有償占有
    ，並非無權占有。
  (六)茲因系爭土地地價稅節節調漲，引人覬覦，乙○○於廖銀漢
    無力繳納之際，私自組成新神明會並擔任管理人，隨後即對
    使用系爭土地之真正會員即被告等人興訟。依據彰化縣政府
    89年11月17日公告，可知原告明知被告均係會員且居住在系
    爭土地上，竟故意不為通知，致未能列名於會員名冊上，另
    行私自製作會員名冊公告，由該會員名冊資料顯示，其會員
    住址，均與系爭土地無關。
  (七)原告神明會自創立以來並無會員名冊，其會員資格，係以居
    住該區域並輪流奉祀者為限，惟依彰化縣政府公告之會員名
    冊資料顯示，該會員非居住於該區域，亦未曾沿例輪流奉祀
    三官大帝，非真正信徒或會員。
  (八)丁○○、董來旺於86年1月5日仍繼續交付使用系爭土地之地
    價稅予原告管理人廖銀漢，並開立收據乙紙。由此可知，原
    告至86年間之管理人仍為廖銀漢，被告以繳納地價稅充當使
    用系爭土地之租金，並履行祭祀三官大帝之義務。
  (九)李世宗於91年7月19日到庭證稱：其父曾向廖銀漢及丁○○
    承租部分系爭土地，租金是每年辦1次謝神戲，要繳土地之
    稅金給廖銀漢，其代收後再繳交稅捐處等語。由此，可知被
    告非以耕權人身分占有系爭土地，而是以承租人之法律關
    係占有系爭土地。另參酌地價稅繳納收據，足證被告使用系
    爭土地，確有支付對價，並非無權占有。
  (十)諸如地價稅繳款書、稅捐處81年3月23日囑託禁止處分不動
    產登記書、稅捐處84年滯納案件移送書、84年地價稅課稅明
    細表、彰化縣土地稅數字異動清單、銷號狀況查詢畫面、85
    年度地價稅繳款書、法院執行命令、財務執行通知書、彰化
    市公所抵繳年度地價稅函等，均顯示原告神明會管理人確為
    廖銀漢。
  (十一)原告神明會歷經數十年來從未間斷，每年均有祭祀或酬神活
    動，全體會員及信徒均知主事者為廖木或廖銀漢。會員亦知
    原告有土地要繳稅，尚知接任廖木之管理人為廖銀漢，負責
    繳稅者亦為廖銀漢。
  (十二)原告神明會無固定組織型態，既無選舉會員大會，亦無選任
    管理人，其管理人最早採指派方式產生，後由鄭阿鼠及廖木
    共同擔任。光復後僅剩廖木為管理人，嗣經全體會員同意由
    廖銀漢為管理人。
  (十三)廖銀漢為原告管理人，係依原告神明會歷史沿習而來，即神
    明會本身制度及做法，應優先確認及適用，不應逕自改依臺
    灣地區一般習慣做法。
  (十四)董來旺所有系爭房屋部分於其死後，目前僅由其配偶即被告
    己○○○占有使用，其子女即被告辛○○、戊○○、庚○等
    人並未占用，原告將渠等同列被告，尚非正確。又原告主張
    以占用面積，及依土地法規定上限即申報地價年息百分之10
    ，核算不當得利，顯屬過高。另以年息百分之10計算月租金
    數額，亦屬違誤，顯不合理。
  (十五)從而，原告訴請被告拆屋還地、返還不當得利及侵權行為損
    害賠償，即無依據。爰請求駁回原告之訴及其假執行之聲請
    ，並陳明如受不利之判決，願供擔保請准免為假執行等語。
四、兩造不爭執事項：
  (一)原告屬於神明會性質，於日據時期由一定會員組成，名下有
    數筆土地，先後由羅在、羅傳、鄭阿鼠及廖木等人擔任管理
    人，其中廖木與鄭阿鼠於同一時期共同擔任管理人，臺灣光
    復後續由廖木擔任管理人。
  (二)原告神明會並無書面章程及規約，亦未興建實體廟宇。
  (三)坐落彰化市線東堡南門口庄土名南門口（即彰化市○○段南
    郭小段）343、345、347（系爭土地）、347之2、347之4、
    429、429之1等地號土地，為原告所有。
  (四)系爭房屋坐落在系爭土地上，坐南朝北，詳細編號、構造、
    層次、面積如附圖所示，原為被告之被繼承人董崧嶽所興建
    ，嗣由被告所繼承或再轉繼承，前半部隔成2間，東邊部分
    係被告丁○○使用，西邊客廳由被告己○○○使用，後半部
    （含廁所）及2樓相通，由被告丁○○、己○○○共同使用
    。
  (五)系爭房屋原始稅籍由董崧嶽設籍起課，於70年11月17日因繼
    承變更納稅義務人為丁○○及董來旺等2人，應有部分各2分
    之1；董來旺應有部分2分之1於93年6月21日因繼承變更納稅
    義務人為辛○○、戊○○、庚○及己○○○等4人，應有部
    分各8分之1。
五、兩造爭執事項：
  (一)乙○○是否為原告神明會合法之法定代理人？
  (二)廖銀漢是否為原告神明會合法之法定代理人
  (三)卷附耕契約書（影本）之性質？究屬於單純之耕契約？
    抑或包含地基權契約？
  (四)被告占用系爭土地是否屬於無權占有？是否構成不當得利及
    侵權行為？
  (五)原告將辛○○、戊○○、庚○等3人同列被告，主張應同負
    拆屋還地及給付相當於租金之利益或損害賠償，有無依據？
  (六)被告如為無權占用者，其返還相當於租金之利益或損害賠償
    金額？
六、按「神明會既屬無權利能力之社團，關於管理人之任免，應
    類推適用民法關於社團法人董事之規定，由會員大會任免之
    ‧‧‧任免管理人，除章程或規約另有特別約定外，應類推
    適用民法第52條規定，以出席會員過半數決之。」（法務部
    編印臺灣民事習慣調查報告第712頁參照）。經查：原告組
    織性質屬於神明會，屬於無權利能力之社團，並無實體廟宇
    存在，亦無書面章程及規約，其管理人之任免，依上說明，
    自應類推適用民法第52條規定，由神明會會員推選之。次查
    ：原告神明會前任管理人廖木死後，訴外人廖清圳於89年11
    月7日，檢附三官大帝神明會會員名冊（會員：廖清圳、鄭
    榮森、吳劉金、許來好、吳正義、黃進益、李茂森、乙○○等8人）、會員（信徒）系統表、不動產清冊、推舉書，
    向彰化縣政府申請公告，經彰化縣政府於同89年11月17日以
    89彰府民宗字第217828號，准將三官大帝會員名冊、不動產
    清冊、系統表等張貼公告，張貼於彰化市公所及其所轄成功
    里、福安里辦公處之公告牌，並刊登於89年11月20日、同年
    月21日、同年月22日台灣日報連續3天，公告2個月期滿無人
    異議，經由彰化縣政府於90年2月14日以90彰府民宗字第296
    99號函發給「三官大帝神明會會員名冊」，並由原告神明會
    會員選任乙○○為管理人，彰化縣政府於90年3月5日以90彰
    府民宗字第39697號函同意備查，此情有彰化縣政府89彰府
    民宗字第217828公告、彰化縣政府90彰府民宗字第24180 號
    函、彰化市公所90彰市民字第4003號函、彰化縣政府90彰府
    民宗字第29699號函、彰化縣政府證明書、甲○○○○○會
    員名冊、甲○○○○○不動產清冊、彰化縣政府90彰府民宗
    字第39697號函等影本附卷可稽。據此，可知原告神明會會
    員為：廖清圳、鄭榮森、吳劉金、許來好、吳正義、黃進
    益、李茂森、乙○○等8人，再經上開會員於90年2月25日開
    會選任乙○○為原告新任管理人，報經彰化縣政府公告及同
    意備查。是以，乙○○既經原告會員大會選任為原告管理人
    ，其為原告提起本件訴訟，程序上即屬合法。被告辯稱乙○○非原告神明會合法之法定代理人，即難採認。
七、按神明會係以崇拜特定神明為主要目的，由特定多數人所組
    織之團體，神明會之股份雖不得自由處分，但得為繼承之標
    的。會份大率由共同繼承人協議，歸其中一人繼承，原則上
    係由嫡長子孫繼承，但不無例外，甚至兄份弟繼，神明會亦
    予承認，由於基本會份並無共同繼承之例，故不得以共同繼
    承之事由對抗神明會，因此，神明會之會員人數恆定（法務
    部編印臺灣民事習慣調查報告第718頁參照）。次按神明會
    會員死亡後，會份權之行使可按規約之規定，如無規約或規
    約未規定者，依習慣由長子或其繼承人推定之代表人一人行
    使（內政部63年7月18日台內民字第592742號函參照）。準
    此，神明會會員中若有死亡者，依上述習慣，會員地位應由
    嫡長子孫繼承。經查：廖銀漢係三官大帝神明會會員廖木之
    三子，並非長子，自非當然繼承廖木之會員身分。是三官大
    帝神明會之原始會員之一廖木過世後，其會員之身分應由嫡
    長子廖火旺繼承，而廖火旺已於65年9月28日死亡，其會員
    身分應由廖火旺長子廖清圳繼承，而非廖銀漢。況且，廖銀
    漢於廖木死後是否經其他會員選任為管理人乙節，已不可考
    （臺灣高等法院臺中分院96年度重上字第64號民事判決參照
    ）。是以，被告辯稱廖銀漢始為原告合法之法定代理人云云
    ，亦不足採。
八、按「據臺後之日本官憲，特別在判例上，將據臺前私人間施
    行的上述習慣，視為法律上的最顯著的事例。領臺前之習慣
    ，而有關於土地之物權，可分為5種‧‧‧（第三為）權
    （民法施行後之地上權、永佃權及賃借權）：權中包括
    耕權（耕作、畜牧及以其他農業為目的的土地貸借）及地基
    權（以擁有建築物為目的之土地貸借）。」（日據時期臺灣
    總督府判官齒松平所著祭祀公業與臺灣特殊法律的研究中
    譯本第139頁、第140頁參照）。次按「物權，除本法或其他
    法律有規定外，不得創設。」，98年7月23日修正施行前民
    法第757條定有明文。準此，依據日據時期臺灣民事習慣固
    承認權為物權，復將權區別為耕權及地基權等2種，
    惟自臺灣光復後，依98年7月23日修正施行前民法第757條規
    定，權並非民法及其他法律所規定之物權，故不能發生物
    權之效力。經查：卷附第一份耕契約書影本載明：「本契
    約因舊契約者董崧嶽契約在案，然契約期限未滿，經已民國
    39 年5月20日拋棄契約權並讓渡與前記翁東格，管理人認為
    失效，故再契約與翁東格，就以管理人稱為甲，耕人稱為
    乙，方議定耕契約件如左：一耕位置及地址。彰化市
    線東堡南門口庄土名南門口第三四七番（即系爭土地）養魚
    池一所，壹分厘四毫。二租金。每年壹回祭祀掌中班壹供
    並三牲酒禮或用菜碗敬獻及該耕範圍內容租乙負擔‧‧‧
    民國39年5月21日。具耕契約的履行人翁東格（接蓋翁東
    格印文）。具現任三官大帝管理人廖木（接蓋廖木印文）。
    具立會人董崧嶽（接蓋董崧嶽印文）。具立會人廖銀漢（接
    蓋廖銀漢印文）。」等內容，核與卷附舊式土地登記謄本載
    明：董崧嶽就系爭土地之耕權於35年6月15受理登記，自
    民國前5年11月4日起存續期限5年（性質上為每5年換約1次
    ），即於41年11月3日屆滿，及當時原告神明會管理人確為
    廖木，暨系爭土地分割前母地號面積為1,300平方公尺（1分
    3厘4毫）各節，完全合一致，足見卷附第一份耕契約書
    （影本）尚非虛隉，其內容堪認為真實。次查：卷附第二份
    耕契約書影本載明：「本契約因舊契約者董崧嶽契約在案
    ，然契約期限未滿，已於民國39年5月20日拋棄契約權並讓
    渡與前記林純厚，管理人認為失效，故再契約與翁東格，就
    以管理人稱為甲，耕人稱為乙，雙方議定耕契約件如左
    ：一耕位置及地址。彰化市線東堡南門口庄土名南門口第
    三四七番（指系爭土地）養魚池一所，壹分厘四毫。二租
    金。每年壹回祭祀掌中班壹供並三牲酒禮或用菜碗敬獻及該
    耕範圍內容租乙負擔‧‧‧民國42年9月1日。具耕契約
    的履行人林純厚（接蓋林純厚印文）。具現任三官大帝管理
    人廖木（接蓋廖木印文）。具立會人廖銀漢（接蓋廖銀漢印
    文）。」等內容，經核與卷附第一份耕耕契約書（影本）
    上廖木及廖銀漢之印文，完全合，益徵卷附第二份耕契
    約（影本）並非虛妄，其內容亦堪信為真實。準此，可知董
    崧嶽於日據時期與原告神明會確曾簽定耕契約，惟其權利
    性質屬於耕權，而非地基權，即僅約定供耕作使用，不得
    建屋使用；且依當時臺灣民間習慣，固具有物權效力，惟自
    臺灣光復後雖經續約，因違反物權法定主義，故不具物權效
    力；繼之，再經董崧嶽於39年5月20日拋棄耕權（臺灣光
    復後僅具債權效力），並將其權利轉讓予訴外人翁東格、林
    純厚等2人，則董崧嶽就系爭土地自斯時起已無任何權利可
    言。是以，被告辯稱董崧嶽與原告神明會所訂耕契約兼具
    地基權性質，及系爭土地自變更為建地目時起，董崧嶽在系
    爭土地上興建系爭房屋，屬於租地建屋性質，並以代繳地價
    稅及定期祭祀三官大帝作為代價，暨被告為原告神明會會員
    之後裔子孫，故非無權占有云云，顯屬曲解法令及事後卸責
    之詞，洵無依據，故難採認。
九、按「所有人對於無權占有或侵奪其所有物者，得請求返還之
    。對於妨害其所有權者，得請求除去之。」民法第767條第1
    項前段、中段定有明文。次按以無權占有為原因，請求返還
    所有物之訴，被告對原告就其物有所有權存在之事實無爭執
    ，而僅以非無權占有為抗辯者，原告於被告無權占有之事實
    ，無舉證責任。被告應就其取得占有，係有正當權源之事實
    證明之。如不能證明，則應認原告之請求為有理由（最高法
    院72年台上字第1552號民事判決要旨參照）。經查：被告資
    為有權占有之防禦方法，即上述耕權、地基權、租地建屋
    、代繳土地稅捐及被告為原告神明會會員之後裔子孫等抗辯
    ，無一可採，且未據被告舉證證明尚有其他有權占有之法律
    依據，依上規定及說明，原告主張被告無權占有系爭土地，
    應負拆屋還地責任，於法有據，洵值採認。
十、按「繼承人自繼承開始時，除本法另有規定外，承受被繼承
    人財產上之一切權利、義務。」，民法第1148條第1項前段
    定有明文。經查：系爭房屋原為董崧嶽所興建，董崧嶽死後
    由被告丁○○及董來旺繼承，應有部分各2分之1；董來旺死
    後所遺系爭房屋應有部分2分之1，則由被告己○○○、辛○○、戊○○及庚○等4人繼承，應有部分各8分之1，此情為
    兩造所不爭執。另依據彰化縣地方稅務局於98年9月17日以
    彰稅房字第0989941923號函覆略稱：「系爭房屋原始稅籍由
    董崧嶽設籍起課，70年11月17日因繼承變更納稅義務人為丁○○及董來旺等2人，各持分2分之1；董來旺持分2分之1部
    分，於93年6月21日因繼承變更納稅義務人為辛○○、戊○○、庚○及己○○○等4人，各持分8分之1。」等語。益見
    被告己○○○、辛○○、戊○○及庚○等4人與被告丁○○
    等人同為董崧嶽之繼承人或再轉繼承人，自應承受董崧嶽財
    產上之一切權利、義務。茲因董崧嶽於39年5月20日已拋棄
    系爭土地之耕權，自斯時起已無權占有系爭土地，且被告
    既因繼承而取得系爭房屋，亦因繼承而擔負拆還系爭房地及
    其他附隨義務無訛。至於被告辛○○、戊○○、庚○等人是
    否設籍居住系爭房屋，均無礙於原告拆屋還地及其他履行其
    他附隨義務之請求權。
十一、按「無法律上之原因而受利益，致他人受損害者，應返還其
    利益。」、「因故意或過失，不法侵害他人之權利者，負損
    害賠償責任。」、「數人共同不法侵害他人之權利者，連帶
    負損害賠償責任」，民法第179條前段、第184條第1項前段
    、第185條第1項前段分別定有明文。次按「無權占有他人土
    地，可能獲得相當於租金之利益為社會通常之觀念」，「土
    地法第97條及實施都市平均地權條例第42條、第43條，關於
    房屋及基地計收租金之規定，於損害賠償事件雖非當然一體
    適用，然亦未嘗不可據為計算賠償之標準。」（最高法院61
    年台上字第1695號、49年台上字第1230號等判例要旨參照）
    。經查：被告無權占有原告所有系爭土地，致受有相當於租
    金之利益，並使原告無法利用受有損害，依上規定及說明，
    原告自可請求被告給付依申報地價計算相當於租金之利益或
    損害賠償。爰斟酌系爭土地位處彰化市鬧區，商業繁榮，及
    系爭土地每平方公尺公告現值高達85,429元，暨被告利用系
    爭土地之經濟價值及所受利益等，因認原告依土地法規定之
    上限即申報地價年息百分之10，據以核算相當於租金之利益
    或損害賠償金額，洵無不當，爰分述如下：
  (一)被告共同無權占用部分：
  1.被告共同無權占用系爭土地上如附圖所示編號H、J部分面積
    合計92平方公尺，原告得請求被告按月連帶給付相當於租金
    之利益或損害賠償金額為12,617元（計算式：16,457×92×
    0.1÷12≒12,617，元以下四捨五入）。
  2.原告得請求被告連帶給付自調解聲請狀繕本送達之翌日起回
    溯前5年，相當於租金之利益或損害賠償金額為757,020 元
    （計算式：12,617×12×5＝757,020）。
  (二)被告己○○○、辛○○、戊○○及庚○等4人共同無權占用
    部分：
  1.被告己○○○等4人共同無權占用系爭土地上如附圖所示編
    號E部分面積15平方公尺，原告得請求被告己○○○等4人按
    月連帶給付相當於租金之利益或損害賠償金額為2,057元（
    計算式：16,457×15×0.1÷12≒2,057，元以下四捨五入）
    。
  2.原告得請求被告己○○○等4人連帶給付自調解聲請狀繕本
    送達之翌日起回溯前5年，相當於租金之利益或損害賠償金
    額為123,420元（計算式：2,057×12×5＝123,420）。
  (三)被告丁○○單獨無權占用部分：
  1.被告丁○○單獨無權占用系爭土地上如附圖編號F面積18平
    方公尺，原告得請求被告丁○○按月給付相當於租金之利益
    或損害賠償金額為2,469元（計算式：16,457×18×0.1÷12
    ≒2,469，元以下四捨五入），原告僅請求2,468元，即無不
    合。
  2.原告得請求被告丁○○自調解聲請狀繕本送達之翌日起回溯
    前5年，相當於租金之利益或損害賠償金額為148,080元（計
    算式：2,469×12×5＝148,080）。
十二、從而，原告依據民法第767條第1項前段、中段、第179條前
    段、第184條第1項前段、第185條第1項前段（原告漏引第18
    5條第1項前段）等規定，即本於所有人物上請求權、返還不
    當得利及侵權行為損害賠償等法律關係，請求判決如主文第
    一～六項（起訴狀繕本送達最後一位被告之翌日為98年9月8
    日）所示，為有理由，應予准許。
十三、兩造分別陳明願供擔保聲請宣告假執行或免為假執行，經核
    於法洵無不合，爰各酌定相當擔保金額宣告之。
十四、本件事證已臻明確，兩造其餘攻擊防禦方法及舉證，經審酌
    後於判決結果不生影響，爰不再贅詞論列。
十五、訴訟費用負擔之依據：民事訴訟法第第85條第2項。
中    華    民    國    98    年    12    月    18    日
                民事第一庭      法  官  陳正禧
以上正本係照原本作成。
如對本判決不服，得於判決送達後20日內向本院提出上訴狀。（
須附繕本）
中    華    民    國    98    年    12    月    21    日
                                書記官  莊素美


司法院資訊處製作；財團法人民間司法改革基金會備份。
